臺灣高等法院臺南分院刑事判決
109年度上訴字第759號
上  訴  人  臺灣嘉義地方檢察署檢察官
上  訴  人  
即  被  告  徐子程



選任辯護人 湯光民律師（法扶律師）
上列上訴人因被告殺人未遂案件，不服臺灣嘉義地方法院108年
度訴字第21號中華民國109年4月29日第一審判決（起訴案號：臺
灣嘉義地方檢察署107年度偵字第2066號），提起上訴，本院判
決如下：
    主  文
原判決撤銷。
徐子程犯殺人未遂罪，處有期徒刑伍年。
    事  實
一、徐子程於民國107年3月嘉義臺灣燈會期間，擔任電動遊園車
    司機，於107年3月7日18、19時許，因不滿負責指揮、調度
    遊園車之蔡承訓（所涉殺人未遂罪嫌，業經臺灣嘉義地方檢
    察署檢察官以108年度偵續緝字第1號為不起訴處分確定）於
    上開電動遊園車司機群組之通訊軟體LINE上之發言（罵徐子
    程「畜牲」），於同日19、20時許，在嘉義縣○○市○○○路P2
    停車場之調度工作站，與蔡承訓起口角衝突。後徐子程向調
    度工作主任洪國龍表達不滿，並辭去電動遊園車司機之職務
    。嗣於同日21時許，徐子程要蔡承訓至附近之樹林內談話，
    徐子程先行騎乘機車前往，蔡承訓則於指揮工作結束後，手
    持工作用之指揮棒1支抵達。於同日21時30分許（起訴書誤
    載為21時許），蔡承訓赴約後，見徐子程頭戴安全帽，左、
    右手分持螺絲起子、剪刀各1把，即轉身欲離開現場。徐子
    程明知人體之胸部，尤其是左胸，為心臟、肺部等多項重要
    器官之所在，且遍佈重要之動、靜脈血管，如以尖銳物品直
    接深入插刺，可能造成臟器受損、出血而發生死亡之結果，
    仍基於殺人之犯意，分持螺絲起子、剪刀先刺向蔡承訓之左
    背部，並於蔡承訓轉身後，刺向蔡承訓之左胸部，於蔡承訓
    格擋時並刺到其右上腹、左上臂，蔡承訓因此受有左胸穿刺
    傷合併氣血胸、左肺挫傷、右上腹（1.5公分）、左上臂（0
    .5x0.5公分）、左背部（1x0.5公分）穿刺傷之傷勢，其中
    左胸壁之傷勢深度達5公分以上。蔡承訓為免再遭攻擊，遂
    將徐子程推倒在旁邊水溝後，回調度工作站求救，嗣經洪國
    龍駕駛電動遊園車搭載蔡承訓，於同日22時許，送往長庚醫
    療財團法人嘉義長庚紀念醫院（下稱長庚醫院）救治，幸未
    發生死亡結果而未遂。
二、案經蔡承訓訴由嘉義縣警察局水上分局報告臺灣嘉義地方檢
    察署檢察官偵查起訴。
    理  由
壹、程序部分：
　　查本件下引卷附具傳聞證據性質之供述證據，檢察官、被告
    、選任辯護人於本院行準備程序時，均表示同意有證據能力
    （本院卷第133-134頁），且本院審酌各該證據作成之情況
    ，並無程序違法或有何意思不自由情形，復經原審及本院於
    審判期日就上開證據依法進行提示、調查、辯論，且與本案
    待證事實間復具有相當之關聯性，以之為本案證據並無不當
    ，自得採為本件認定事實之基礎，故依刑事訴訟法第159條
    之5第1項規定，認有證據能力。另查其餘本案判決所引用之
    非供述證據，審酌該等證據作成時之情況，並無何取證之瑕
    疵或其他不當情事，且與本案事實有相當之關連性，認適當
    作為證據，且經原審及本院於審理程序中依法提示、調查，
    應認均具有證據能力。
貳、實體部分：
  一、認定犯罪事實所依憑之證據及理由：
　　  訊據被告徐子程固坦承有於上開時間、地點，因對於證人
      即告訴人蔡承訓不滿，而邀告訴人至上開地點談話，告訴
      人遭被告手持之螺絲起子、剪刀刺中，因而受有上開傷勢
      等情，惟矢口否認有何殺人未遂之犯行，辯稱：我承認有
      刺傷告訴人，但我沒有殺人的犯意，是告訴人攻擊我三次
      ，告訴人第一次攻擊我的時候，我跌倒，我想要跑，當時
      天色很暗，告訴人又擋在出入口，我車上有螺絲起子，我
      想要防衛，所以就跑去我機車上，從置物箱拿出螺絲起子
      。告訴人第二次又攻擊我，我想離告訴人遠一點，告訴人
      又衝過來，我們兩個都跌倒，告訴人壓在我身上，第三次
      告訴人攻擊我，我跌倒，告訴人就把我推到水溝裡面。我
      刺傷告訴人的腹部、胸部、背部是在告訴人第二次攻擊我
      的時候，我所做出的反應。告訴人三次攻擊我時有拿東西
      ，但當時天色很暗，我不確定告訴人拿什麼東西攻擊我，
      但打到我的臉時，我感覺冰冰的，應該是鐵製的東西云云
      。辯護人提出辯護意旨稱：對於本案被告是否構成殺人的
      犯意，可以從告訴人受傷的位置、被告使用的武器、受傷
      位置被刺傷的次數，來判斷被告有無殺人的犯意，⑴因為
      當時被告是左手持剪刀，右手持螺絲起子，從所提供給庭
      上的照片可知，剪刀非常銳利，所刺下去的傷口是非常深
      ，但是不可能造成傷口的面積是寬的，甚至整個皮都掉下
      來，只有螺絲起子在施力時，才會造成大面積肉掉下來的
      結果，當時如果被告有殺人的犯意，應該是直接使用最銳
      利的剪刀刺告訴人是最快的，但是被告卻選擇用螺絲起子
      ，表示被告不想讓告訴人受傷太嚴重，告訴人雖然證詞五
      次反覆，但是告訴人在出院之後第一次警詢筆錄，就說到
      是遭被告以雙頭螺絲起子刺傷，對照原審請長庚醫院提出
      告訴人受傷部位的彩色照片，以告訴人受傷照片的部位，
      很明顯是整塊皮掉下來，對照診斷證明書記載受傷的部位
      ，深度大約都是0.5公分或1公分，應該是一字型螺絲起子
      造成，因此以被告所使用的工具，可以看出被告當時只有
      要讓告訴人受傷的犯意而已。⑵如果被告有殺人的犯意，
      可以直接刺告訴人的脖子，被告反而是刺背部的位置，原
      審有勘驗告訴人受傷的衣服，衣服受損的部位有七、八個
      位置，但是都是分佈在腹部或是背部，傷口在左胸的位置
      只有一個而已，被告如果有致告訴人於死的犯意，應該全
      部刺告訴人的胸部就好了，不會再去刺其他部位，雖然醫
      院回覆會造成氣胸，要刺至少五公分以上，但我們認為五
      公分並非是一個致命的距離，甚至醫院回覆氣胸會導致致
      命的危險，但是這只有專業的醫師才能作這樣的判斷，一
      般人的認知刺心臟才會致命，關於氣胸是否致命一般人不
      會有可能致命的認知，因此原審才會發函詢問確認是否致
      命，如果今天被告有殺人的犯意，被告可以直接刺心臟的
      位置，為何只有刺肺部，從刺的位置可以推論被告沒有殺
      人的犯意等語。然查：
  甲、被告因不滿告訴人於通訊軟體LINE之發言，而於107年3月
      7日19、20時許，與告訴人在嘉義縣○○市○○○路P2停車場之
      調度工作站起口角衝突，被告告知證人洪國龍後，並表示
      要離職。後於同日21時許，要告訴人至附近之樹林內談話
      ，告訴人隨後前往，於同日21時30分許遭被告以手持之螺
      絲起子、剪刀刺傷，受有上開傷勢，經證人洪國龍駕駛電
      動遊園車搭載前往就醫等節，業據被告於警詢、偵查及原
      審、本院審理時自陳在卷（見警卷第1-4頁、偵卷第7-8、
      125-127頁、原審卷一第35-36頁、原審卷二第173-176、1
      80-185頁、本院卷第139-140頁），核與證人即調度工作
      站之工作人員戴郁嘉、告訴人於警詢、偵查及原審審理時
      之證述、證人洪國龍於警詢、偵查及本院審理時之證述相
      符（見警卷第6-8、41-44頁、偵卷第91-94頁、原審卷二
      第163-165、167-170、197-287、351-359頁、本院卷第30
      4-309頁），並有長庚醫院107年3月8日、同年月19日診斷
      證明書、107年10月8日長庚院嘉字第1071050110號函、同
      年月18日長庚院嘉字第1071050283號函、108年4月18日長
      庚院嘉字第1080450070號函及所附病歷、同年6月13日長
      庚院嘉字第1080550174號函、原審108年4月25日辦理刑事
      案件電話記錄查詢表、原審109年3月4日勘驗筆錄、勘驗
      譯文、上衣、安全帽、指揮棒勘驗稿各1份、現場照片13
      張附卷可憑（見警卷第9、15-21頁、偵卷第45、103、105
      頁、原審卷一第129、131-439頁、原審卷二第11、65-66
      、195、291-303、305-309頁），此部分有關被告與告訴
      人衝突之原因、告訴人所受傷勢之原因、就醫之過程等情
      ，應堪認定。
  乙、本院基於以下理由，認定被告具有殺人之故意：
  (一)殺人之動機：
   1、被告於警詢時供陳：蔡承訓在我們司機的群組裡面罵我畜
      生，後來我在駕駛電動遊園車的路上，有跟他發生爭執等
      語（見警卷第2頁）；於原審審理中自陳：蔡承訓欺負我
      ，我去找洪國龍，希望他能幫我，我還有3天就工作期滿
      ，會有全勤獎，洪國龍就說不然不要做了，我說好。後來
      我去問蔡承訓為何罵我，我們有發生爭執，爭執總共2次
      ，晚上9點左右，我有叫他到樹林內，希望他跟我道歉等
      語（見原審卷二第351-352頁）。告訴人於原審審理中證
      稱：我有攔徐子程駕駛的遊園車，請他幫忙疏導遊客，但
      他不停車，我有在LINE留言，但不是針對他，是請大家配
      合，後來徐子程跟我在電動車那邊吵架起口角糾紛，當時
      他有穿制服，他9點多來找我的時候，已經沒有穿制服了
      ，洪國龍有跟我說徐子程要離職等語（見原審卷二第230
      、253-254、260-261頁）；證人洪國龍於警詢時證稱：徐
      子程拿LINE群組對話內容給我看，裡面蔡承訓有傳與畜生
      相關的對話，徐子程問我是否在罵他，後來他們又在停車
      場發生口角，我去找徐子程詢問經過，他跟我說他被罵畜
      生很不爽，工作做不下去，當場跟我請辭等語（見原審卷
      二第164頁）。表示被告因不滿告訴人於LINE上之言論，
      除先於被告駕駛遊園車時與告訴人起第1次口角，被告憤
      而離職後，又再度邀告訴人前往談話。
   2、證人戴郁嘉於原審審理中證稱：徐子程大約在9點多的時
      候，有對蔡承訓咆哮，我不清楚他們的糾紛，我只知道他
      們有起爭執，咆哮的內容我忘記了，是嗆聲的、比較粗魯
      的文字，當時徐子程情緒很激動；徐子程擔任燈會的司機
      ，但我不認識他，我也只有在燈會工作期間才認識蔡承訓
      ，我跟徐子程沒有仇怨嫌隙等語（見原審卷二第197-198
      、216、220、226-227頁）。表示被告要告訴人前往樹林
      時之口氣不善、情緒激動，而其與被告並無仇怨。且告訴
      人於原審審理中證稱：我不認識戴郁嘉是誰，燈會有幾個
      員工，我從播放的戴郁嘉偵查光碟，有認出他是誰，但我
      跟他不熟等語（見原審卷二第235、247、252頁）。被告
      亦於原審審理中表示：當時人很多很吵，我講話比較大聲
      等語（見原審卷二第355頁）。可知證人戴郁嘉與被告及
      告訴人均不熟識，僅是於嘉義燈會期間之同事，平時無交
      集。而證人戴郁嘉於偵查及原審審理中均證稱：我與蔡承
      訓在服務站的時候，徐子程騎機車經過，在外面很大聲跟
      蔡承訓說要去釘孤支等語（見偵卷第138頁、原審卷第198
      頁），然被告與告訴人於原審雖均表示被告並未向告訴人
      稱要去「釘孤支」，另證人洪國龍於本院亦證稱案發前告
      訴人並無跟其說他要找被告「釘孤支」（見原審卷第252
      、355頁、本院卷第306頁）。然依照現場人數多，而被告
      亦自陳要告訴人去旁邊講時，比較大聲，則證人戴郁嘉依
      據被告當時之語氣、語意，進而認為被告係要找告訴人去
      「釘孤支」，尚屬合理。綜上，證人戴郁嘉既與被告、告
      訴人均無交誼，而無迴護、構陷任何一方，而自陷己於偽
      證罪之刑事風險，應認證人戴郁嘉係依照其印象而為證述
      。其上開證述雖有與被告或告訴人不一致之處，然或係因
      未仔細注意，或係因現場吵雜沒聽清楚，均合於常情。是
      以，證人戴郁嘉關於被告有以不善之語氣要告訴人至樹林
      談話之證述，應堪採信。
   3、被告於原審準備程序時表示其為低收入戶，並提供低收入
      戶證明書2份在卷可查（見警卷第23頁、原審卷一第34、4
      1頁），並於原審審理時表示：螺絲起子跟剪刀，是平常
      我做資源回收使用的，我家裡還有2名在讀書的子女，我
      與前妻沒有再聯絡了，都是我在扶養子女，母親身體不好
      等語（見原審卷二第356、360至361頁），姑不論螺絲起
      子跟剪刀之用途為何，然被告於案發時之經濟狀況應屬不
      佳。依照被告需要扶養子女、母親，除領取低收入戶補助
      外，另需從事資源回收，於燈會期間尚須臨時擔任司機以
      貼補家用之經濟狀況，對於可以領薪水之工作機會，理應
      甚為珍視，然被告卻因與告訴人之口角衝突，無法再忍耐
      3日至任職期滿領全勤獎，選擇於當日離職，顯然被告對
      於告訴人於LINE群組之言論，及與告訴人之口角衝突極度
      憤怒。【而依照一般社會經驗法則，於如此盛怒之下，非
      無可能形成被告之殺意】。
　(二)兇器之型態：
   1、被告於原審審理中自陳：當時我是一手拿螺絲起子，一手
      拿剪刀，剪刀全長約17公分，刀刃約8公分，螺絲起子全
      長約20公分，鐵製部分約11.5公分等語（見原審卷二第35
      3、359頁）。告訴人於原審審理中證稱：我看不清楚兇器
      是什麼，我沒有仔細看，徐子程兩隻手都有刺我，兩手各
      拿一支利刃，螺絲起子長約38公分，另外一支看不清楚等
      語（見原審卷二第247-249、258、261、263頁）。被告於
      本院則提出與凶器相同形狀、長度之一字型螺絲起子、剪
      刀之照片數張，其一字型螺絲起子總長19公分，手柄8.5
      公分長，剪刀總長19公分，手柄分別為9、10公分（本院
      卷第288、291-298頁）。
   2、又扣案之告訴人當日所著之上衣破洞處，左上胸口破洞寬
      約1公分、長約0.5公分；右側腹部破洞寬約1公分、長約0
      .5公分；左後臂破洞分別寬約0.8、0.5、1公分、長約0.3
      、0.1、0.2公分乙節，有原審109年3月4日勘驗筆錄、上
      衣勘驗稿各1份在卷可憑（見原審卷二第195-196、299-30
      3頁）。
   3、告訴人於原審審理中所描述之兇器長度雖與被告所稱有所
      不一，然依照告訴人之傷勢形狀、深度、衣服破洞之情形
      ，及被告所坦認之兇器型態，【應可認定兇器分別係前端
      扁平、尖銳之螺絲起子、剪刀，且金屬製之堅硬部分，依
      後開所述告訴人所受之傷勢觀之，至少5公分以上】。
　 4、告訴人所受之傷情，究係由被告所持之何種凶器造成？一
      節，長庚醫院函覆稱：本院醫師無法依病人蔡承訓之傷口
      狀況判斷其傷係因他人以螺絲起子或剪刀直接刺入所造成
      ，此可能須由法醫協助等語（本院卷第209頁）；而法務
      部法醫研究所則函覆稱：本所目前業務側重於受理各級法
      院暨檢察署死亡案件解剖生物檢體之檢驗及死因鑑定工作
      為主。來函所詢有關各傷口是由剪刀或螺絲起子所造成，
      宜由臨床診療醫師及配合現場調查綜合研判之等語（本院
      卷第263頁）。至於告訴人左胸所受之傷勢，被告於本院
      先稱係以剪刀刺到，後又稱係以一字型螺絲起子刺到云云
      （本院卷第136、321頁），其於原審則辯稱：是他自己不
      小心被我拿在手中的剪刀刺到胸部的云云，供述前後不一
      ，故本院就此節認定被告係以一字型螺絲起子刺傷告訴人
      左胸，併此敘明。
  (三)告訴人所受之傷勢：
   1、告訴人於原審審理中證稱：當時我一到樹林，就看到徐子
      程頭戴安全帽，雙手持利刃，然後罵我三字經，我本來以
      為事情講清楚就好了，但我看情勢不對，就想跑了，我沒
      想到他會從背後攻擊，他第1刀刺背部，我轉頭過來之後
      ，他第2刀猛刺我胸部，他力道很大，所以才刺那麼深，
      也刺我的手，他刺到我身上有6、7個傷，再加上他沒刺到
      的，總共應該刺了10幾下，我當天能脫困，是因為我把他
      推到水溝，如果我沒有推他，就逃不掉，我回到休息站之
      後坐在椅子上，洪國龍有翻開衣服看我的傷口，那時因為
      救護車還沒到，洪國龍怕我傷口嚴重，就開電動車載我去
      急診室等語（見原審卷二第238、241、243、261-262、26
      5-266、268、284、287頁），表示被告於告訴人到場赴約
      時，仍處於情緒激動之狀態，進而攻擊告訴人。
   2、證人戴郁嘉於警詢及偵查中證稱：蔡承訓回來的時候，我
      看到他胸口有血跡，他當時意識不太好，好像很不舒服，
      說他需要喝水，我就趕快聯絡廠商、主管等語（見警卷第
      7頁、偵卷第138頁）；於原審審理中證稱：蔡承訓回來後
      ，我看到他衣服上血有一片，我先聯絡主管說有人受傷，
      再請工作人員拿水來，當時他看起來很痛苦，我很慌張，
      洪國龍到場後有掀開他的衣服，我有看到他正面被刺傷，
      當時因為救護車還沒到，所以洪國龍就開電動車送他去急
      診室等語（見原審卷二第200、221、225頁）。證人洪國
      龍於108年度偵續字第18號蔡承訓殺人未遂案之偵查時證
      稱：我到現場看到蔡承訓坐在椅子上，現場的人說他被刺
      傷，我翻開他的衣服，發現他左胸口跟背部都有刺傷，我
      叫現場的人叫救護車，但救護車還沒到，我怕傷口嚴重，
      就開電動車送他到急診室，當時急診室醫生說【是從胸部
      貫穿到肺部的刺傷，隨時會病危】，要我趕快通知他的家
      人等語（見原審卷二第169頁）；於本院審理中證稱：（
      你說你看到告訴人不太對勁，就不等救護車來，你就先開
      遊園車送告訴人到嘉義長庚醫院急診，所謂不太對勁是指
      身體什麼樣的狀況？）告訴人把左邊胸部受傷的情形給我
      看，我看到前面、後面各一個洞，血流的很少，我判斷是
      兇器從胸部穿刺到後面的背部，前面、後面的傷口都有流
      血，但是所流的血很少（不曉得是真的流很少，或是我去
      之前已經有人把他擦掉），告訴人說沒有事，我看起來蠻
      嚴重的，我怕告訴人出什麼事，所以我就趕快送他去醫院
      急診室，但是告訴人實際是怎麼受傷的，我不清楚等語（
      本院卷第308頁）。可知，告訴人回到休息站後，即表現
      相當痛苦，且自證人洪國龍於檢視告訴人傷口後，認傷勢
      嚴重無法等待救護車，及急診室醫師請證人洪國龍通知告
      訴人家屬等節，亦可推認當時告訴人所受傷勢相當嚴重，
      情況十分危險。
   3、告訴人因遭被告刺傷，受有左胸穿刺傷合併氣血胸、左肺
      挫傷、右上腹（1.5公分）、左上臂（0.5x0.5公分）、左
      背部（1x0.5公分）穿刺傷之傷勢，於107年3月7日急診後
      ，同年月19日出院；而依照其穿刺傷之深度，已造成氣胸
      ，無法排除造成重大傷病或死亡之可能；雖未準確測量左
      胸穿刺傷之深度，然【依電腦斷層測量左胸壁厚度，穿刺
      傷至少5公分以上才會穿過胸壁】；【其於急診時有休克
      及張力性氣胸，人體於頸部以下、橫膈膜以上之穿刺及腹
      部穿刺如果穿過橫膈膜進入胸部均有可能造成氣血胸，血
      胸嚴重時可能因大量出血造成死亡或多重器官衰竭，進一
      步引起感染造成膿胸，氣胸則可能造成張力性氣胸造成休
      克或多重器官衰竭或是持續肺擴張不良造成呼吸功能變差
      ，氣胸如果嚴重至張力性氣胸可能危及生命，血胸如果大
      量出血可能危及生命，但氣胸最嚴重為張力性氣胸，張力
      性氣胸確有可能危及生命】，有107年3月19日長庚醫院診
      斷證明書、同年10月18日長庚院嘉字第1071050283號函、
      108年4月18日長庚院嘉字第1080450070號函、同年6月13
      日長庚院嘉字第1080550174號函各1份在卷可憑（見偵卷
      第45、105頁、原審卷一第129頁、原審卷二第65-66頁）
      。而扣案之告訴人當日所著之上衣，正面有4處破洞，分
      別在左上胸口、右側腹部、左臂前側，背面有3處破洞，
      均在左後臂靠近肩膀處乙節，有原審109年3月4日勘驗筆
      錄、上衣勘驗稿各1份在卷可憑（見原審卷二第195-196、
      299-303頁）。依照告訴人上衣之破洞佐以上開診斷證明
      ，可知【告訴人身上至少受有4處穿刺傷，其中所受之左
      胸穿刺傷深度至少5公分以上，且有造成氣血胸，而氣胸
      程度屬最嚴重之張力性氣胸，已有危及生命之可能】，可
      見被告持凶器刺入告訴人左胸，其力道之重不言可喻。
  (四)按殺人或傷害之區別，應以加害人行為時之犯意為判斷。
      申言之，按行為人之行為究係基於殺人之故意或傷害之故
      意，為行為人內心主觀意思，此一主觀之要件，關係罪責
      之成立與否，法院為判斷時應詳加審酌行為當時所存在之
      一切客觀情況（最高法院95年度台上字第789號判決意旨
      參照）。又刑法上殺人或傷害罪之區別，應視加害人有無
      使人死亡之犯意為斷，告訴人所受傷害程度，雖不能據為
      認定有無使人死亡之犯意之唯一標準，【但加害人下手情
      形如何，於審究犯意方面，仍不失為重要參考資料】。故
      在判斷行為人於行為當時，主觀上是否有殺人之故意，即
      應斟酌其使用之兇器種類、攻擊之部位、行為時之態度，
      並深入觀察行為人與告訴人之關係、衝突之起因、行為當
      時所受之刺激、下手力道之輕重、行為時現場爭執之時空
      背景、告訴人受傷情形及行為人事後之態度等各項因素，
      綜合加以研判（最高法院107 年度台上字第4574號判決意
      旨參照）。則揆之上開司法審判實務認定標準，殺人或傷
      害罪之區別，應以被告行為時，其主觀上之犯意而定。告
      訴人之傷痕多寡、輕重、深淺及有無明顯立即之致命危險
      等因素，以及行為人與告訴人間發生衝突之原因、是否使
      用兇器、兇器是否預先準備、兇器種類為何、下手攻擊之
      部位、時間久暫、下手力量之輕重，是否為偶發之一擊等
      具體情事等，加以綜合判斷，推認判定行為人行兇之際究
      係基於殺人或傷害之犯意。是以，【本案應認被告於盛怒
      之下，持長達10幾公分之尖銳螺絲起子，猛力朝告訴人之
      左胸部刺下，始有可能造成告訴人左胸穿刺傷深度至少5
      公分以上，被告為具有一般智識之人，當知持利器刺人胸
      部，可能造成死亡之結果，業據其於原審審理時自陳在卷
      （見原審卷二第358頁），本院綜合上情，認被告確有殺
      人之故意】甚明。至於被告於本院另辯稱：告訴人雖然有
      住院的紀錄，但是我有同事看到告訴人在案發後的第四天
      天，就是燈會結束後隔一天，去找證人洪國龍，表示告訴
      人的傷沒有那麼嚴重云云（本院卷第313頁），惟此情為
      證人洪國龍所否認（本院卷第308頁）。又告訴人雖於住
      院期間之107年3月16日下午有短暫外出4小時（見原審卷
      一第239頁），然此情並不影響本院上開有關被告犯意之
      認定，併此敘明。
  (五)至告訴人於警詢時雖證稱：徐子程用右手持利器刺向我胸
      口10幾下等語（見警卷第43頁），而與診斷證明書所載之
      胸口傷勢不符。然告訴人於原審審理中證稱：我當時只覺
      得痛，不知道徐子程刺我幾刀，我在警詢時說他刺我胸口
      10幾下，是因為他刺在我身上的傷就6、7個，再加上他沒
      刺到的，10幾下有，而且當時慌亂中只想逃命，他刺我胸
      口是1下還是10幾下，我忘記了等語（見原審卷二第232、
      238頁）；另其於偵查中雖陳稱：徐子程當時頭戴全罩式
      安全帽等語（見偵卷第92頁），而與被告提出於法院扣案
      之安全帽不同，有原審109年3月4日勘驗筆錄、安全帽勘
      驗稿各1份附卷可參（見原審卷二第195、307、309頁），
      然其於原審審理中亦證稱：我印象中徐子程是戴全罩式的
      安全帽，但當時慌亂中，他到底是戴全罩還是半罩式的安
      全帽，我忘記了等語（見原審卷二第246頁）。經原審勘
      驗告訴人當日所著之上衣，破洞處確有7處，已如上述，
      再參以告訴人所受之傷勢、深度等，堪認案發當時，告訴
      人確實遭刺數下，而在混亂、危急之下，認其遭連續刺10
      幾下，且未及仔細注意被告頭戴安全帽之型態，尚符常情
      。
  (六)證人戴郁嘉於原審審理中雖證稱：蔡承訓到樹林赴約的時
      候，手上都沒有拿東西等語（見原審卷二第203頁），與
      告訴人於原審審理中自陳：我有帶指揮棒到現場去等語不
      同（見原審卷二第250-251頁），然證人戴郁嘉於原審審
      理中亦證稱：也有可能是蔡承訓要去現場的時候，天色昏
      暗，我沒有注意到等語（見原審卷第215-216頁），表示
      當時並未仔細注意告訴人前往樹林赴約時，手上究竟有無
      持指揮棒。另證人戴郁嘉於偵查時雖證稱：蔡承訓從樹林
      回來時，他跟我說他被徐子程用2支螺絲起子戳傷，他說
      他不知道徐子程在機車上藏了2支螺絲起子，不小心被對
      方戳傷等語（見偵卷第138頁），與被告於原審審理中自
      陳是一手拿螺絲起子，一手拿剪刀之情形有異，然證人戴
      郁嘉於原審審理中亦證稱：他回來時，衣服有血漬，看起
      來很痛苦，所以我當下很慌張，不知道下一步要做什麼，
      也有可能是慌亂中我聽錯了等語（見原審卷二第200、214
      頁）。告訴人於原審審理中亦證稱：我忘記我有沒有跟戴
      郁嘉說徐子程拿2支螺絲起子，有可能是慌亂中我自己講
      錯，也有可能是戴郁嘉聽錯，但我當天沒有跟戴郁嘉說螺
      絲起子是徐子程藏在機車上，應該是他聽錯了等語（見原
      審卷二第248、250頁）。是以，告訴人受傷後返回休息站
      後，告訴人與證人戴郁嘉當時應係專注於告訴人之傷勢，
      於慌亂之中，無暇注意其他事宜，亦與常情相符。
  (七)證人戴郁嘉於偵查時雖證稱：蔡承訓跟我說，他不小心被
      對方戳傷等語（見偵卷第138頁）；然其於原審審理中亦
      證稱：蔡承訓跟我說的不小心被戳傷的意思，我無法揣測
      ，但應該是他沒有閃過去等語（見原審卷二第207-208頁
      ），然所謂「不小心被戳傷」，或可解釋為被告不小心戳
      傷告訴人，亦可解釋為告訴人對於被告之攻擊並無防備，
      而不小心遭被告戳傷，並無法以證人戴郁嘉之上開證述逕
      予認定被告係不小心戳傷告訴人。
  丙、對於被告歷次辯稱之駁斥：
  (一)被告於警詢時供陳：當時蔡承訓向我衝過來，我才拿螺絲
      起子及剪刀向前揮刺等語；於偵查中陳稱：蔡承訓衝過來
      ，我就兩手往前伸出去刺等語（見警卷第3頁、偵卷第8頁
      ）。而此部分筆錄之記載經原審勘驗，確實係依被告陳述
      之意思記錄，有原審109年3月4日勘驗筆錄、卷附譯文各1
      份附卷可查（見原審卷二第196、291-296頁），是以，被
      告確實自陳其有以螺絲起子、剪刀往前刺向告訴人。然被
      告於108年度偵續字第18號蔡承訓殺人未遂案之偵查中又
      改稱：當時蔡承訓衝向我，我嚇了一跳，怕刺到蔡承訓，
      手就回收了一下等語（見原審卷二第175頁）。是被告就
      其究竟係雙手往前刺向告訴人，抑或係告訴人衝向被告後
      ，被告縮手然告訴人仍遭刺傷乙節，前後所辯顯不一致。
  (二)被告於原審準備程序時陳稱：蔡承訓看到我手拿東西之後
      ，衝過來攻擊我，我向後跌倒，他壓在我身上一直打我，
      我要把他翻過去，就用右手拿剪刀刺他，我推他數次之後
      ，他就被我推到站起來等語（見原審卷一第35頁）；惟於
      原審審理時又稱：蔡承訓把我壓在地上一下子，我要推他
      推不動，他自己站起來，我就趕快站起來等語（見原審卷
      二第354頁），對於其所供陳關於告訴人將其壓在地上攻
      擊後，告訴人究係主動起身，或係遭被告推開，所述亦不
      相同。
  (三)被告於警詢中供陳：因為我有時候會修理電動車，所以才
      會把螺絲起子跟剪刀放在機車前面置物箱等語（見警卷第
      3頁）；於原審準備程序時則稱：因為我是低收入戶，看
      到紙箱會拿去回收，而且我做司機的工作，有時候也會用
      到工具，所以才會在機車內放螺絲起子跟剪刀等語（見原
      審卷一第36頁），表示其會以置於機車置物箱內之螺絲起
      子與剪刀，修理電動車。惟證人戴郁嘉於原審審理時證稱
      ：電動車司機不用自己維修電動車，如果電動車有小問題
      ，有維修的師傅，也不可以自己修理，我遇過的狀況，只
      有車子沒電，趕快把車子開回總站換電池而已等語（見原
      審卷二第218-219頁），表示電動車司機根本無庸自行修
      理電動車，修理電動車有專職人員負責後，被告於原審審
      理時又改稱：我機車內放螺絲起子、剪刀，是我平常做資
      源回收用的，不是用來修理電動車的，當時警方問我，我
      想說電動車壞掉也可以修理，所以才回答是修理電動車的
      ，但燈會期間，我沒有用來修理過電動車等語（見原審卷
      二第356頁）。被告對其將螺絲起子、剪刀置於機車內隨
      身攜帶之原因初始竟為虛偽之陳述，其動機顯有可疑。
  (四)被告於原審準備程序時辯稱：我到停車場後，還戴著安全
      帽，蔡承訓就衝過來拿鐵製的武器攻擊我的頭部，我跌倒
      在機車邊，我從機車鑰匙孔下方的置物櫃拿螺絲起子、剪
      刀，我在拿這些東西的時候，蔡承訓因打我打到自己很喘
      ，在旁邊休息等語（見原審卷一第35頁）。依照被告所述
      ，告訴人並非始終不停攻擊被告，果被告感覺人身安全受
      到威脅，於告訴人在一旁喘息時，大可直接騎乘機車離去
      ，卻捨此不為，反而於告訴人停止攻擊後，從機車上取出
      螺絲起子及剪刀，被告所辯顯有違常情。
  (五)被告於偵查時辯稱：蔡承訓看到我手拿螺絲起子、剪刀，
      就衝過來攻擊我頭部，我們2人倒地，他壓在我身上，我
      想要推開他，我就站起來，他發現攻擊我的頭部沒有用，
      就側面一直往我的眼睛打，還把我推到水溝，我就在水溝
      跑來跑去等語；於原審準備程序時辯稱：蔡承訓衝向我壓
      在我身上，我可能就是這樣刺到他，後來我們2人都站起
      來，他又往我的眼睛打，把我摔到水溝等語（見原審卷第
      36、175頁），表示告訴人於遭被告刺傷之後，仍持續攻
      擊被告，將被告推至水溝後，被告仍備感威脅而在水溝內
      跑來跑去。惟依照上開診斷證明書可知，告訴人之傷勢十
      分嚴重，且傷及肺部，應盡速就醫，實無可能於受如此嚴
      重之傷勢後，再有餘力攻擊被告，並於將被告推至水溝內
      後，持續在水溝邊不離去，對被告造成威脅，使自身陷入
      更大之生命危險中。是以，被告此部分辯解，亦非可信。
  (六)被告雖辯稱，係告訴人主動持鈍器猛力攻擊被告頭部，被
      告為防衛己身安危而手持螺絲起子、剪刀，告訴人才因此
      受傷云云。然告訴人於原審審理中證稱：我當時身高180
      公分，體重100公斤等語（見原審卷二第259頁），被告於
      原審審理中則供陳：我162公分，70幾公斤，比蔡承訓矮
      、瘦等語（見原審卷二第354頁），顯然告訴人之體型較
      被告高壯許多。又被告於案發時受有左臉挫擦傷、左眼眶
      挫傷，有107年3月7日陽明醫院診斷證明書、陽明醫院108
      年1月31日陽字第1080101-49號函及所附之病歷各1份、照
      片3張在卷可憑（見警卷第10頁、原審卷一第117、119-12
      7頁），傷勢並非嚴重，告訴人於原審審理中亦證稱：徐
      子程找我過去談判時，我有帶指揮棒，我受傷之後抵抗，
      混亂中不知道有沒有打到他受傷（見原審卷二第251、273
      頁），不否認有可能於抵抗被告時，以手持之指揮棒揮舞
      致被告受傷。果如被告辯稱告訴人打被告打到很喘在一旁
      休息，依照告訴人與被告之身材差異，被告顯不可能只受
      有上開傷勢。可見，【應係被告主動攻擊告訴人，致告訴
      人受有上開傷勢後，告訴人正當防衛始攻擊被告】。且被
      告對於告訴人提起殺人未遂之告訴，業經檢察官認定告訴
      人所為符合正當防衛，而為不起訴處分，並經駁回再議確
      定，有臺灣嘉義地方檢察署檢察官108年度偵續緝字第1號
      不起訴處分書、臺灣高等檢察署臺南檢察分署109年度上
      聲議字第191號處分書各1份附卷可考（見原審卷二第131-
      134、147-152頁）。是以，被告此部分辯解，同非可信。
  丁、綜上，被告之上開辯解，顯係事後卸責之詞，尚難採信，
      其殺人未遂之犯行，已堪認定，應依法論科。
  二、論罪科刑：
      核被告所為，係犯刑法第271條第2項、第1項之殺人未遂
      罪。其已著手於殺人然未遂，爰依刑法第25條第2項規定
      減輕其刑。
　三、原審以被告殺人未遂犯行，罪證明確，因予論罪科刑，固
      非無見，惟查，被告於本院審理中業與告訴人達成和解並
      賠償新台幣28萬元，且已當庭給付完畢，有和解筆錄1份
      附卷可憑（本院卷第171-172頁），犯後態度及犯罪所生
      損害之量刑因子已有變更，原審「未及審酌」於此，尚有
      未洽。檢察官依告訴人之請求提出上訴意旨稱：原審將被
      告犯罪之動機從顯有預謀認定成一時未能控制情緒；被告
      於審理中否認犯行，至今亦無任何表示歉意之行為，原審
      未審酌被告之犯後態度，量刑應有違誤云云，及被告上訴
      主張其僅有傷害犯意云云，固均無理由，惟原判決既有上
      開可議之處，自屬無可維持，應予撤銷改判。爰審酌被告
      尚無前科之品行，其不思正途解決與告訴人之糾紛，竟未
      能克制己身情緒，持螺絲起子、剪刀刺向告訴人，致告訴
      人受有如犯罪事實欄所載之傷勢，並住院13日（107年3月
      19日出院），惟告訴人自107年4月27日後未再回長庚醫院
      心臟外科門診（見本院卷第209頁）；被告雖承認傷害犯
      行，但矢口否認殺人未遂犯行之態度，惟已與告訴人達成
      和解並賠償損害，已如前述；自陳國中畢業之智識程度，
      目前從事資源回收，為低收入戶，家中尚有母親、2名在
      就學之子女由其扶養，已離婚之經濟、家庭等一切情狀，
      量處如主文第2項所示之刑。
  四、沒收部分：
  (一)未扣案之螺絲起子、剪刀各1支，雖係被告所有，供本件
      犯行所用之犯罪工具，惟本院審酌上開物品並非管制刀械
      ，易於購買，既然業已丟棄，故認將來再經被告持以犯案
      之可能性甚低，沒收與否對於預防犯罪及公共利益或公共
      安全之維護並無必然影響，欠缺刑法上之重要性，故不予
      宣告沒收（原審雖諭知沒收及追徵，惟本院並未以此不當
      為由撤銷原判決，併此敘明）。
  (二)扣案之安全帽1頂，係被告前往案發現場時所戴，並無證
      據證明有用以為本件殺人未遂之犯行，扣案之告訴人衣服
      1件，及其提供之指揮棒1支，均非被告所有供犯罪所用或
      預備供犯罪所用之物，亦非違禁物，爰不宣告沒收之。
據上論斷，應依刑事訴訟法第369條第1項前段、第364條、第299
條第1項前段，刑法第271條第2項、第1項、第25條第2項，判決
如主文。
本案經檢察官張建強提起公訴，檢察官楊麒嘉提起上訴，檢察官
林李嘉到庭執行職務。
中　　華　　民　　國　　110 　年　　2 　　月　　23　　日
                  刑事第二庭    審判長法　官  陳顯榮
                                      法　官  陳弘能
                                      法　官  黃裕堯
以上正本證明與原本無異。
如不服本判決應於收受送達後20日內向本院提出上訴書狀，其未
敘述上訴理由者，並得於提起上訴後20日內向本院補提理由書（
均須按他造當事人之人數附繕本）「切勿逕送上級法院」。
　　　　　　　　　　　　　　　　　　　書記官  黃雅雲
中　　華　　民　　國　　110 　年　　2 　　月　　23　　日
附錄本案論罪科刑法條：
中華民國刑法第271條
（普通殺人罪）
殺人者，處死刑、無期徒刑或10年以上有期徒刑。
前項之未遂犯罰之。
預備犯第1項之罪者，處2年以下有期徒刑。